臺灣臺南地方法院刑事判決　　　　　　　95年度訴字第1824號
公　訴　人　臺灣臺南地方法院檢察署檢察官
被　　　告　乙○○
　　　　　　　　　　號
上列被告因違反毒品危害防制條例案件，經檢察官提起公訴（95
年度毒偵字第2742號）暨檢察官函請併案審理（95年度毒偵字第
49號、第66號），被告於準備程序中為有罪之陳述，本院合議庭
裁定由受命法官獨任進行簡式審判程序，判決如下：
    主  文
乙○○施用第一級毒品，累犯，處有期徒刑玖月。扣案海洛因伍
小包（含包裝袋）共壹點陸公克沒收併銷燬之。
    事  實
一、乙○○曾因施用毒品案件，經強制戒治交付保護管束期滿，
    由臺灣桃園地方法院檢察署檢察官於民國92年12月17日以92
    年度戒毒偵字第258號為不起訴處分確定。復因犯竊盜罪，
    經臺灣臺南地方法院於93年8月6日，以93年度易字第280號
    判處有期徒刑10月，於同年10月19日確定，且於94年9月17
    日執行完畢。嗣因再犯施用毒品案件，經臺灣臺南地方法院
    於94年3月17日，以94年度訴字第126號判處有期徒刑9月，
    於同年4月11日確定，且於95年6月7日縮短刑期假釋出監，
    假釋期間付保護管束，於95年12月4日縮刑期滿執行完畢。
    詎乙○○猶未戒除毒品惡習，基於施用第一級毒品之單一犯
    意，自95年9月18日起至同年11月13日為止，在臺南縣永康
    市○○里○○○街520巷102號住處，以針筒注射之方式施用
    第一級毒品海洛因多次，嗣於同年9月19日前往臺灣臺南地
    方法院檢察署觀護人室採驗尿液送驗後，呈現嗎啡陽性反應
    而查悉上情。乙○○復於95年11月14日起至95年12月4日止
    ，在台南縣永康市○○路旁空屋內，反覆施用第一級毒品海
    洛因，嗣於95年12月15日上午9時15分許，在台南縣安定鄉
    新吉村40號處，為警查獲，當場扣得海洛因5小包共1.6公克
    。
二、案經臺灣臺南地方法院檢察署檢察官自動偵查起訴。
    理  由
一、本件被告所犯為死刑、無期徒刑、最輕本刑為三年以上有期
    徒刑以外之罪，亦非屬高等法院管轄之第一審案件，其於準
    備程序進行中，先就被訴事實為有罪之陳述，經法官告知簡
    式審判程序之旨，並聽取公訴檢察官之意見後，依刑事訴訟
    法第273條之1第1項、第273條之2等規定，裁定由受命法官
    獨任進行簡式審判程序，且不受同法第159條第1項、第161
    條之2、第161條之3、第163條之1及第164條至第170條所規
    定證據能力認定及調查方式之限制，合先敘明。
二、前開事實，業經被告自白不諱，而被告於95年11月21日，經
    警查獲後所採集之尿液，送台灣檢驗科技股份有限公司以酵
    素免疫分析法EIA篩檢及氣相層析質譜儀GC／MS檢驗結果，
    確呈現嗎啡陽性反應，此有該公司95年11月30日
    KH2006B0000000號濫用藥物尿液檢驗報告1紙附卷可稽。按
    海洛因係由嗎啡經化學合成而製得，經注射進入人體後，因
    代謝而分解又生成嗎啡，因此施打海洛因後，由尿液檢驗結
    果仍為嗎啡反應。是以，被告自白施打海洛因，而採尿化驗
    之結果呈現嗎啡陽性反應，核屬科學上合理之現象。是以，
    被告自承施用海洛因，且其尿液經送驗後亦有施用第一級毒
    品海洛因之代謝產物反應，足認被告供承有施用第一級毒品
    之自白與事證相符。復有扣案海洛因伍包（含袋重共一點六
    公克），有海洛因反應，此有毒品初步檢驗報告單（警卷第
    15頁）附卷可稽，再查，被告前因施用第一級毒品，經強制
    戒治交付保護管束期滿，由臺灣桃園地方法院檢察署檢察官
    於民國92年12月17日以92年度戒毒偵字第258號為不起訴處
    分確定。復因犯竊盜罪，經臺灣臺南地方法院於93年8月6日
    ，以93年度易字第280號判處有期徒刑10月，於同年10月19
    日確定，且於94年9月17日執行完畢。嗣因再犯施用毒品案
    件，經臺灣臺南地方法院於94年3月17日，以94年度訴字第
    126號判處有期徒刑9月，於同年4月11日確定，且於95年6月
    7日縮短刑期假釋出監，假釋期間付保護管束，於95年12月4
    日縮刑期滿執行完畢。此有台灣高等法院被告前案紀錄表1
    份附卷可按，是本件被告於受強治戒治執行完畢後5年內，
    再犯本件毒品危害防制條例第10條第1項之罪，依法應予追
    訴。故而，本件事證明確，被告犯行堪以認定。
三、又查，被告前後被查獲二次施用第一級毒品海洛因之犯行，
    應論以集合犯之包括上一罪，其理由如下：
  1.查毒品危害防制條例第二條第二項所稱之毒品，乃指具有成
    癮性、濫用性及對社會危害性之麻醉藥品與其製品及影響精
    神物質與其製品，換言之，施用該等毒品而違反同條例第十
    條之犯罪行為人，其本質上即具有成癮性、反覆性施用毒品
    之病態性犯罪行為人。又參以被告乙○○曾因施用毒品案件
    ，經強制戒治交付保護管束期滿，由臺灣桃園地方法院檢察
    署檢察官於民國92年12月17日以92 年度戒毒偵字第258號為
    不起訴處分確定。復因犯竊盜罪，經本院於93年8月6日，以
    93年度易字第280號判處有期徒刑10月，於同年10月19日確
    定，且於94年9月17日執行完畢。嗣因再犯施用毒品案件，
    經本院於94年3月17日，以94年度訴字第126號判處有期徒刑
    9月，於同年4月11日確定，且於95年6月7日縮短刑期假釋出
    監，假釋期間付保護管束，於95年12月4日縮刑期滿執行完
    畢。此有前開臺灣高等法院被告前案紀錄表一件在卷可佐，
    足徵其對於施用毒品之主觀意志薄弱，再佐以被告施用毒品
    之時間密集性，顯見被告確有依賴毒品之成癮性而有反覆施
    用第一級毒品之習慣。
  2.次查，修正施行後之刑法固已刪除連續犯之規定，然考之修
    正理由係因按連續犯在本質上究為一罪或數罪，學說上迭有
    爭議，一般均認為連續犯在本質上應屬數罪，僅係基於訴訟
    經濟或責任吸收原則之考量，而承認連續犯之概念論以一罪
    ，然實務上之見解對於本條「同一罪名」之認定過寬，對繼
    續犯同一罪名之罪者，均適用連續犯之規定論處，不無鼓勵
    犯罪之嫌，亦使國家刑罰權之行使發生不合理之現象。因此
    ，基於連續犯原為數罪之本質及刑罰公平原則之考量，其修
    正既難以週延，爰刪除本條有關連續犯之規定，至連續犯之
    規定廢除後，對於部分習慣犯，例如竊盜、吸毒等犯罪，是
    否會因適用數罪併罰而使刑罰過重產生不合理之現象一節，
    在實務運用上應可參考德、日等國之經驗，委由學界及實務
    以補充解釋之方式，發展接續犯之概念，對於合乎「接續犯
    」或「包括的一罪」之情形，認為構成單一之犯罪，以限縮
    數罪併罰之範圍，用以解決上述問題。換言之，倚賴毒品成
    癮而反覆施用毒品之犯罪行為，雖屬數犯罪行為，但因其犯
    罪之特性，可否評價為包括之一罪，並非不能深究討論之。
  3.復查，刑事法若干犯罪行為態樣，本質上原具有反覆、延續
    實行之特徵，立法時既予特別歸類，定為犯罪構成要件之行
    為要素，則行為人基於概括之犯意，在密切接近之一定時、
    地反覆實行之複次行為，倘依社會通念，於客觀上認為符合
    一個反覆、延續性之行為觀念者，於刑法評價上，即應僅成
    立一罪。學理上所稱「集合犯」係指職業性、營業性或收集
    性等具有重複特質之犯罪均屬之，例如經營、從事業務、收
    集、販賣、製造、散布等行為概念，此有最高法院九十五年
    度臺上字第一０七九號判決意旨可資參照，由此可知「集合
    犯」之概念並非我國刑事法所不採者。
  4.另參諸學界邇來對於刑法修正廢除連續犯之規定後所提出之
    看法，有認為「集合犯」是指立法者在系爭構成要件所描述
    、所預設之該當行為，本身就具有不斷反覆實施之特性，所
    以反覆實施行為被總括地當成或擬制為一個構成要件行為。
    基於吸毒成癮之道理，施用毒品雖然一次施用就已經足以該
    當系爭構成要件，但接連反覆數次施用毒品者，應僅評價為
    一個施用毒品行為，且依施用毒品具有成癮之特性，反覆成
    習之施用行為才是構成要件違反之典型與常態，單一次之施
    毒行為毋寧說是例外，其性質上應列入構成要件行為單數之
    「集合犯」（參照林鈺雄著「跨連新舊法之施用毒品行為－
    兼論行為單數與集合犯、接續犯概念之比較」一文，刊載於
    臺灣本土法學雜誌九十五年七月第八四期第一四八頁）。有
    從「法的行為單數」即「構成要件行為單數」之概念來探討
    ，從刑法分則構成要件之規定，就法律概念，將數個自然意
    思、活動，融合為一法律上概念之行為，是為一個法律、社
    會評價之單位而成為一個法的行為單數，其種類如：複行為
    犯、集合犯、繼續犯，其中施用毒品罪即為集合犯之一例（
    參照張麗卿所著「刑法修正與案件同一性－兼論最高法院九
    十年度臺非字第一六八號判決」一文，刊載於月旦法學雜誌
    九十五年七月第一三四期第二二二頁）。有認為「集合犯」
    係分則立法時法律概念之創設，使該等行為必然可以包括複
    數之行為。依德國學說上之見解，係指諸如常業犯或習慣犯
    之多數行為，其各別行為本足以獨立成罪，但基於立法上刑
    事政策之考量，將其視為法律上之行為單一。而集合犯之複
    數行為，是建立在主觀要素之基礎上，即數個行為經由「反
    覆實施之意圖」，連結成法律上之一行為。則將施用毒品之
    行為視為集合犯，似未嘗不可（參照高金桂所著「接續犯與
    連續犯之再探討」一文，刊載於「刑事法之基礎與界限－洪
    福增教授紀念專輯」第五二０頁、五二一頁，九十二年四月
    ）。綜上，可見多數學說見解，亦認施用毒品因具有成癮之
    特性，而將反覆施用毒品行為歸類為「集合犯」，乃學說上
    「構成要件行為單數」態樣之一種，應論以包括一罪予以評
    價，而非單就個別施用毒品行為論以數罪併合處罰之。
  5.再者，衡之施用毒品之犯罪行為，雖素有反覆性、持續性之
    特徵，然其與數行為於同時同地或密切接近之時地實施，侵
    害同一法益之「接續犯」概念仍有不同，係因接續犯之各行
    為獨立性極為薄弱，依一般社會健全觀念，在時間差距上，
    難以強行分開，故在刑法評價上，視為數個舉動接續施行而
    論以包括一罪（最高法院九十三年度臺上字第六六九七號判
    決要旨參照），因此，施用毒品之犯罪時間、地點，並無因
    密集接近而難以獨立切割之特徵，故無法論以接續犯。
  6.承上說明，毒品危害防制條例第二條所規範之毒品既因具有
    高度之成癮性及濫用性，施用毒品之行為本身，顯然具有反
    覆性及持續性之特徵，如將「反覆多次施用毒品行為」評價
    為數罪，顯與刑罰過度評價禁止原則相悖，並有違憲法所揭
    櫫之比例原則，是以，本院參酌被告有施用毒品之習慣以及
    施用毒品之犯罪特性，認被告二次施用第一級毒品海洛因之
    犯行，應予評價為「集合犯」之包括一罪。
四、按海洛因係毒品危害防制條例第2條第2項第1款所明定之第
    一級毒品，禁止非法持有及施用，被告非法施用海洛因，核
    其所為，係犯毒品危害防制條例第10條第1項之施用第一級
    毒品罪。被告持有第一級毒品海洛因並進而施用，其持有之
    低度行為應為施用之高度行為所吸收，不另論罪。被告乙○
    ○曾犯竊盜罪，經本院於93年8月6日，以93年度易字第280
    號判處有期徒刑10月，於同年10月19日確定，且於94年9月
    17日執行完畢。嗣因再犯施用毒品案件，經本院於94年3月1
    7日，以94年度訴字第126號判處有期徒刑9月，於同年4月11
    日確定，且於95年6月7日縮短刑期假釋出監，假釋期間付保
    護管束，於95年12月4日縮刑期滿執行完畢。此有台灣高等
    法院被告前案紀錄表1份附卷足憑，故被告於受有期徒刑執
    行完畢後，5年以內故意再犯本件有期徒刑以上之罪，依刑
    法第47條第1項之規定，應論以累犯，並加重其刑。茲審酌
    被告前曾因施用毒品送強制戒治等處分執行完畢後，猶不思
    戒絕毒癮、革除惡習，顯未能深切悔改並記取教訓，惟念及
    其施用毒品之犯行，在本質上乃屬自我戕害身心健康之行為
    ，且被告並未因此而有破壞社會秩序或侵害他人權益之情形
    ，以及被告犯後坦承犯行，態度尚佳，審理時表示現已參加
    嘉南療養院美沙冬之替代治療，並提出該院證明（本院96年
    1月9日卷）可稽，請求給予機會判處九個月徒刑，公訴檢察
    官並不反對等一切情狀，爰量處如主文所示之刑，以資懲戒
    。
五、末按扣案海洛因伍包（含袋重共一點六公克），為毒品危害
    防制條例第2條第2項第1款所明定之第一級毒品，應依毒品
    危害防制條例第18條第1項前段規定予以宣告沒收銷燬之。
    又上揭第一級毒品海洛因之包裝袋因係包裝第一級毒品海洛
    因而與之密切接觸，顯有不可析離之關係，顯難以剝離，為
    免執行上困難，併宣告沒收銷燬之。
據上論斷，應依刑事訴訟法第273條之1第1項、第299條第1項前
段，毒品危害防制條例第10條第1項、第18條第1項前段，刑法第
11 條前段、第47條第1項，判決如主文。
本案經檢察官甲○○到庭執行職務
中　　華　　民　　國　　96　　年　　1　　月　　23　　日
　　　　　　　　　刑事第十二庭  法　官　侯明正
以上正本證明與原本無異。
如不服本判決，應於判決送達之日起10日內，向本院提出上訴狀
。
　　　　　　　　　　　　　　　　書記官　劉晴芬
中　　華　　民　　國　　96　　年　　1　　月　　23　　日
附錄法條：
毒品危害防制條例第十條
施用第一級毒品者，處六月以上五年以下有期徒刑。
